【裁判字號】    99,交聲,1414
【裁判日期】    991130
【裁判案由】    違反道路交通管理處罰條例聲明異議
【裁判全文】
臺灣臺北地方法院交通事件裁定        99年度交聲字第1414號
原處分機關  臺北市交通事件裁決所
異  議  人  朱偉鳴
即受處分人
上列異議人即受處分人因違反道路交通管理處罰條例案件，對於
臺北市交通事件裁決所中華民國99年7 月14所為之北市裁催字第
裁22-A00XH5624號處分（原處分案號：北市警交大字第A00XH562
4 號），聲明異議，本院裁定如下：
    主  文
原處分撤銷。
朱偉鳴不罰。
    理  由
一、本件異議人即受處分人朱偉鳴於民國99年2 月9 日晚間9 點
    26分許，將其所有車牌號碼2688-EF 號自用小客車停在臺北
    市○○○路○ 段72號前（臺北市政府警察局違反道路交通管
    理事件通知單及臺北市交通事件裁決所違反道路交通管理事
    件裁決書均誤載為「民權東路5 段」，業經移送書以同函更
    正違規地點為「民生東路5 段72號」）時，開關車門未注意
    往來車輛或行人，臺北市政府警察局松山分局交通分隊警員
    因認受處分人停車位置不依規定，掣單舉發，嗣受處分人未
    於通知單上所載應到案日期99年4 月2 日前到案，逾越應到
    案期限30日以上60日以內，遲至99年5 月13日始向臺北市政
    府警察局交通警察大隊提出申訴（依臺北市政府警察局松山
    分局99年9 月20日北市警松分交字第09932023800 號函所載
    ），經原舉發單位調查結果，仍認受處分人有其上開違規之
    行為，臺北市交通裁決所乃依違反道路交通管理處罰條例第
    56條第1 項第9 款規定，裁處罰鍰新臺幣（下同）9 百元等
    情，有舉發違反道路交通管理事件通知單、臺北市政府警察
    局松山分局北市警松分交字第09936008400 號函、99年9 月
    20日北市警松分交字第09932023800 號函、臺北市交通事件
    裁決所違反道路交通管理事件裁決書、送達證書在卷可按，
    合先敘明。
二、本件受處分人聲明異議之理由略以：伊於99年2 月9 日晚間
    9 時許，將車停放在黃線區，停車時間、位置均無違反任何
    交通法規等語。
三、本院經查：
  (一)按禁止停車線為黃實線，用以指示禁止停車路段，禁止時間
    為每日上午7 時至晚間8 時，如有延長或縮短之必要時，應
    以標誌及附牌標示之，道路交通標誌標線號誌設置規則第16
    8 條第1 項、第2 項、第4 項定有明文；又按汽車駕駛人停
    車時，有下列情形之一者，處6 百元以上1 千2 百元以下罰
    鍰：……九停車時間、位置、方式、車種不依規定，道路交
    通管理處罰條例第56條第1 項第9 款定有明文。經查，受處
    分人於99年2 月9 日晚間9 時26分許，在臺北市○○○路○
    段72號前劃設有黃線路段停車，關閉車門時，因未注意往來
    車輛，致與車牌號碼451-FL號營業大客車發生擦撞，此有臺
    北市政府警察局松山分局99年11月2 日北市警松分交字第09
    932366500 號函檢送道路交通事故現場圖、交通事故補充資
    料表、交通事故談話紀錄表在卷足憑，亦為受處分人所不爭
    執，應堪認定為事實。因此，受處分人於前揭時、地停車後
    ，開啟車門下車、尚未關閉車門之際，與其他車輛發生擦撞
    事故，是否可援引「停車時間、位置、方式、車種不依規定
    」行政罰規定，加以裁罰。
  (二)按道路交通安全規則第112 條第3 項雖規定：「汽車臨時停
    車或停車，開啟或關閉車門時，應注意行人、其他車輛，並
    讓其先行」，惟此乃駕駛人停車後開閉車門之注意義務，就
    文義解釋而言，顯與道路交通管理處罰條例第56條第1 項第
    9 款所定「停車時間、位置、方式、車種不依規定」之構成
    要件不同。按基於處罰法定主義，對於人民之處罰不得以類
    推適用之方式為之；亦即，行政不法行為之處罰，以行為時
    之法律有明文規定者為限，倘若行為時法律尚無明確處罰規
    定時，裁處機關不應以類推適用填補法律漏洞，否則處罰法
    定原則將無以維持（臺中高等行政法院94年度訴字第661 號
    判決、95年度簡字第88號判決意旨參照）。因之，汽車駕駛
    人違反道路交通安全規則第112 條第3 項之違規行為，既無
    於道路交通管理處罰條例定有明確之處罰規定，即不應處罰
    ；縱認此係法律漏洞，亦不得逕予類推適用道路交通管理處
    罰條例第56條第1 項第9 款「停車時間、位置、方式、車種
    不依規定」加以裁罰，否則處罰法定原則將無以維持。
  (三)至於原處分機關雖引用交通部路政司70年1 月6 日路臺（69
    ）監字第10071 號函釋：「汽車駕駛人違反道路交通安全規
    則第112 條第14款，於停車時向外開啟車門未注意行人車輛
    而致兩車均受損，無人受傷，同意適用『道路交通管理處罰
    條例』第56條第1 項第9 款處罰」，為裁罰之依據。惟法律
    如何適用本係司法機關之職責，本院基於對法律之確信而適
    用法律，並不受行政機關函釋意見之拘束。況前揭交通部函
    釋並未就違反道路交通安全規則第112 條第3 項之違規行為
    如何援用道路交通管理處罰條例第56條第1 項第9 款規定加
    以裁罰，詳予闡述其理由，是前揭交通部函釋並無法律依據
    ，自無礙於本院適用法律之判斷。
  (四)綜上，原處分機關依前揭交通部函釋而對受處分人裁罰，確
    有不當，受處分人之異議為有理由，應由本院將原處分撤銷
    ，並為受處分人不罰之諭知，爰裁定如主文所示。
四、依道路交通管理處罰條例第87條第2 項，道路交通案件處理
    辦法第20條前段，裁定如主文。
中    華    民    國    99    年    11    月    30    日
                  交通法庭  法  官  林晏如
上正本與原本無異。
如不服本裁定，應於裁定送達後5日內向本院提出抗告狀。
                            書記官  楊盈茹
中    華    民    國    99    年    12    月    2     日

司法院資訊處製作；財團法人民間司法改革基金會備份。
